---
title: "PEC 1 Análisis de datos ómicos"
author: "Ricardo Zamarreño Martins"
date: "2024-10-29"
output:
  html_document:
    toc: yes
    toc_depth: 2
    toc_float: yes
  pdf_document:
    toc: yes
    toc_depth: 2
    latex_engine: pdflatex
    keep_tex: true
---

```{r setup, include=FALSE}
knitr::opts_chunk$set(echo = TRUE)
```

## Abstract

En este documento se recoge la creación de un contenedor de tipo SummarizedExperiment que contenga los datos y metadas acerca del dataset elegido. En este caso, el dataset que se ha elegido ha sido: **human_cachexia.csv**. En este apartado incluimos el archivo  description.md que se incluía en el dataset:

**This is the famous cachexia dataset used in several MetaboAnalyst tutorials Available from:**

https://rest.xialab.ca/api/download/metaboanalyst/human_cachexia.csv

\begin{itemize}
    \item Successfully passed sanity check!
    \item Samples are not paired.
    \item 2 groups were detected in samples.
    \item All data values are numeric.
    \item A total of 0 (0\%) missing values were detected.
\end{itemize}

Este dataset incluye información relacionada con la enfermedad humana **Caquexia**, aportando datos sobre la pérdida de músculo y las diferentes concentraciones de metabolitos.

Lo primero que haremos será descargar los datos, visualizarlos, revisarlos y crear el contenedor. Para ello nos vamos a valer de las bibliotecas SummarizedExperiment y readr. Posteriormente se realizará la creación de un repositorio en  GitHub donde se incluirá toda la información y los archivos creados.

## Configuración Inicial

Primero, cargamos las librería necesarias. Estas librería serán imprescindibles para poder realizar el trabajo, ya que las sentencias utilizadas para la carga de datos y la creación del contenedor pertenecen a dichas librerías.

```{r, message=FALSE}

library(SummarizedExperiment)
library(readr)

```


## Carga de Datos

Descargamos y leemos el archivo CSV que contiene los datos metabolómicos, este caso, "human_cachexia.csv". 

```{r load_data}
# Descargar los datos del repositorio
# Se realiza la descarga del dataset del repositorio

#"https://github.com/nutrimetabolomics/metaboData/blob/main/Datasets/2024-Cachexia/human_cachexia.csv"

# Leer los datos
data <- read_csv("human_cachexia.csv")
```


## Exploración de Datos

En este apartado  vamos a  realizar una exploración, un vistazo incial, de que datos se incluyen en el dataset. De esta forma podremos tener una visión general de cómo se estructuran los datos y que información nos proporcionan.

```{r}
# Primeras filas del dataset
head(data)
```

Cpn el comando head() podemos ver las primeras filas del dataset, permitiéndonos hacernos una idea de cómo están organizados los datos y qué se va a incluir en la información.

```{r}
# Estructura del dataset
str(data)
```

Con el comando str(), podremos ver la estructura de los datos. Vemos que se trata de una tabla de 77 filas por 65 columnas, o lo que es lo mismo, 77 casos para 65 variables.

```{r}
# Nombres de las columnas
colnames(data)
```

El comando colnames() nos aportará datos sobre el nombre de las columnas. En este trabajo, los nombres de las columnas responden a un número de identificación "Patient ID", a una variable de pérdida múscular en función de si presenta pérdida o no "Muscle loss" y a 63 tipos de metabolitos diferentes.

```{r}
# Resumen estadístico de los datos
summary(data)
```

Por último, el comando summary(), nos arroja información estadística sobre los datos, facilitando la compresión de cómo varían los datos a lo largo del estudio.


## Preparación de Datos

Separamos los datos en sus componentes principales: IDs de paciente, información sobre pérdida muscular y matriz de datos metabolómicos. De esta forma podremos crear una matriz de datos y dos variables ante las cuales responden los datos.

```{r data_prep}
# Separar los IDs de paciente y los datos
patient_ids <- data$`Patient ID`
muscle_loss <- data$`Muscle loss`
data_matrix <- as.matrix(data[,-(1:2)])  # No incluye las dos primeras columnas
```


## Creación de Metadatos

En este apartado nos centramos en la creación de los metadatos para las columnas (metabolitos) y las filas (pacientes).

```{r metadata_creation}
# Crear los metadatos de las columnas (metabolitos)
colData <- data.frame(
  metabolite = colnames(data_matrix),
  row.names = colnames(data_matrix)
)

# Crear los metadatos de las filas (pacientes)
rowData <- data.frame(
  patient_id = patient_ids,
  muscle_loss = muscle_loss,
  condition = ifelse(grepl("cachexic", patient_ids), "cachexic", "control"),
  row.names = patient_ids
)
```


## Creación del contenedor SummarizedExperiment

Construimos el contenedor SummarizedExperiment con los datos y metadatos preparados en los apartados anteriores.

```{r create_SE}

se <- SummarizedExperiment(
  assays = list(abundance = data_matrix),
  colData = colData,
  rowData = rowData
)
```


## Adición de Metadatos del Experimento

Añadimos información adicional sobre el experimento como metadatos. En esta sección añadiremos datos relevantes sobre el estudio.

```{r add_metadata}
metadata(se) <- list(
    # Información general
    description = "Metabolomic data for cachexic and control patients",
    date = Sys.Date(),
    researcher = "MetaboAnalyst tutorials",
    experiment_type = "Human Cachexia Metabolomics",
    
    # Información técnica
    sample_type = "Blood plasma",
    technology = "NMR spectroscopy",
    
    # Estadísticas básicas
    total_metabolites = ncol(data_matrix),
    total_samples = nrow(data_matrix),
    missing_values = sum(is.na(data_matrix))
)

```


## Resumen Final

Por último, mostraremos el contenedor ya creado, así como sus metadatos. Además, crearemos el archivo contenedor .Rda solicitado en el ejercicio.

```{r summary}
# Resumen del contenedor SummarizedExperiment
print(se)
metadata(se)  # Metadatos del experimento

# Creación del archivo se
save(se, file = "summarized_experiment.Rda")
```


## Conclusiones

De esta forma hemos podido crear un contenedor del tipo SummaridezExperiment y observar un resumen de su estructura y sus metadatos. Si bien el dataset utilizado no contiene demasiados pacientes, si que podemos hacernos una idea de cómo de presente está la enfermedad en la población del estudio y qué aminoácidos se presentan con mayor proporción en el estudio (gracias a las medidas estadísticas calculadas anteriormente),

Para finalizar, realizamos la creación del repositorio en Github y así incluir todas las partes y archivos demandados en el trabajo.

## Repositorio Github

El código, los datos y el informe se pueden encontrar en el siguiente repositorio de GitHub:

[Repositorio en GitHub](https://github.com/RickZam/Zamarreno-Martins-Ricardo-PEC1)